【裁判字號】    95,上易,413
【裁判日期】    950510
【裁判案由】    詐欺
【裁判全文】
臺灣高等法院臺中分院刑事判決         95年度上易字第413號
上  訴  人  臺灣彰化地方法院檢察署檢察官
上  訴  人
即  被  告  丑○○
選任辯護人  柯開運  律師
上列上訴人因被告詐欺案件，不服臺灣彰化地方法院94年度易字
第284號中華民國95年2月21日第一審判決（起訴案號：臺灣彰化
地方法院檢察署93年度偵字第7408號），提起上訴，本院判決如
下：
    主      文
上訴駁回。
    事實及理由
一、本案經本院審理結果，認第一審判決認事用法及量刑均無不
    當，應予維持，並引第一審判決書記載之事實、證據及理由
    。（如附件）
二、檢察官上訴意旨略以：本案辯護人於原審法院所提出之協議
    書，雖附有委託書，然告訴人等均否認該委託書之真正，則
    該協議書是否確有告訴人等之授權，有進一步查證必要；且
    協議書之當事人並非本案被告，協議之標的亦非被告因本案
    與告訴人之債務關係，不宜做為對被告從輕量刑之依據等語
    。被告上訴意旨則以：I本案之傳真機、棉被寢具及木桌等
    物係伊所經營伊都紡寢具行所有，非日新公司所有，伊無詐
    欺犯行；II協議書係由告訴人謝雪霞（已死亡）之繼承人即
    謝雪霞之配偶，其他繼承人之父戊○○代理為之，相對人即
    黃四吉、黃吳芬芳及日新公司，且已依協議履行完畢，並無
    欺騙法院情事；III上開傳真機等物，於強制執行時作價三萬
    零五百元，原審量刑過重等語。
三、本院查：
  (一)告訴人謝雪霞（已死亡）之繼承人即謝雪霞之配偶戊○○及
    其他繼承人丁○○、癸○○、己○○、庚○○、辛○○於九
    十四年十一月二十一日，由戊○○以兼其他繼承人代理人身
    分與債務人即黃四吉、黃吳芬芳、日新公司，就原審法院九
    十二年執戊字第二九五三號債權憑證所載內容，以四百五十
    萬元達成協議，戊○○且於協議書上親書「對丑○○（即被
    告）、蔡燕鳳、甲○○、黃耀宗等四人之民刑事均不予追究
    」字樣等情，業據證人即該協議書之見證人子○○、丙○於
    本院審理時證述明確，並有上開協議書影本附卷可查；證人
    丁○○於本院審理時，對委請其父戊○○處理債務及協議內
    容所載清償內容已給付完畢一節亦證述在卷。姑不論告訴人
    之被繼承人間就是否原諒被告一節是否仍存有異議，然本案
    係肇因於告訴人與黃四吉等人之金錢債務糾紛，戊○○既為
    告訴人繼承人之一且為其他繼承人之父並兼代理本件債務之
    協議，法院於量刑時，就債務之解決及戊○○不追究被告刑
    事責任之表示，自應為審酌，檢察官以上開理由提起上訴，
    難謂有理。
  (二)至被告上訴關於本案之傳真機、棉被寢具及木桌等物是否為
    其所經營伊都紡寢具行所有，非日新公司所有部分，如何不
    足採信，其理由已據原審判決記載甚詳，本院仔細斟酌原審
    判決理由，認其事實之認定、理由之採擇，於相關證據法則
    、經驗法則、論理法則並無違背，被告仍執前詞，否認犯行
    難以採納。另，被告選任辯護人於本院審理時，再度聲請詰
    問證人甲○○、乙○○夫婦，證人乙○○證稱：因伊與周建
    宏有生意上往來，周建宏向伊雇用之門市小姐要求補開一張
    發票，該小姐與伊聯絡後，伊以周建宏既向伊買過貨品，伊
    在未查明用途及開何種貨品名稱之情形下，指示該門市小姐
    開發票給周建宏等語。甲○○證稱：公司平常發票均係由配
    偶乙○○處理，事實上伊未出售傳真機給周建宏，其後在開
    庭時，黃秀得出示發票，伊才證稱：有出售傳真機云云，事
    實上是被誤導，伊未出售傳真機予周建宏等語，依此內容，
    顯不足為被告有利認定甚明。
四、原審因而適用刑事訴訟法第二百九十九條第一項前段，刑法
    第二條第一項前段、第二十八條、第三百三十九條第一、二
    、三項、第二十六條前段、修正後刑法第四十一條第一項前
    段，罰金罰鍰提高標準條例第一條前段、第二條等規定，並
    審酌被告提出不實發票之動機係為協助父母所經營之日新公
    司脫免強制執行，所主張排除執行之財產標的價值尚非甚鉅
    ，是其主觀惡性及實際所生損害雖非重大，但矢口否認犯行
    ，態度不佳，顯欠缺悔意，惟念及其尚無犯罪之前案紀錄，
    已於被害人達成民事協議等一切情狀，量處有期徒刑五月，
    並於為新舊法之比較適用後，適用較有利於被告之規定，諭
    知易科罰金之折算標準，其認事用法核無違誤，量刑亦屬允
    當，檢察官及被告之上訴均為無理由，應予駁回。
五、據上論斷，應依刑事訴訟法第三百七十三條、第三百六十八
    條，判決如主文。
本案經檢察官壬○○到庭執行職務。
中    華    民    國    95    年    5     月    10    日
              刑事第四庭  審判長法  官  洪  耀  宗
                                法  官  江  德  千
                                法  官  劉  登  俊
上列正本證明與原本無異。
不得上訴。
                                書記官  粘  銘  環
中    華    民    國    95    年    5     月    11    日
                                                      Ｒ
附件
臺灣彰化地方法院刑事判決               94年度易字第284號
公  訴  人  臺灣彰化地方法院檢察署檢察官
被      告  丑○○  男  37歲（民國○○年○月○○日生）
                    身分證統一編號：Ｚ000000000號
                    住彰化縣彰化市○○路110號
選任辯護人  柯開運律師
上列被告因詐欺案件，經檢察官提起公訴 (九十三年度偵字第七
四○八號)，本院判決如下：
    主  文
丑○○共同以詐術使第三人得財產上不法之利益未遂，處有期徒
刑伍月，如易科罰金，以佰元折算壹日。
    事  實
一、丑○○係日新寢具有限公司（以下簡稱日新公司）負責人黃
    四吉、黃吳芬芳夫妻之子，日新公司及黃四吉積欠謝雪霞新
    台幣（下同）一千二百萬元借款遲未清償，經謝雪霞於八十
    八年十月間對渠等提起清償借款之民事訴訟（其後於八十九
    年二月二十四日獲勝訴判決確定），訴訟進行中，謝雪霞為
    保全其債權於日後能強制執行，乃於八十八年十二月三十日
    聲請本院民事執行處對日新公司位在彰化縣彰化市○○街七
    七號營業處所之動產實行假扣押，嗣經本院執行處人員於八
    十九年一月十四日赴現場查封在案，詎丑○○為使其父母共
    同經營之日新公司所有被查封之傳真機、棉被寢具及木桌等
    物脫免執行，竟與黃秀得（另行告發）共同基於以詐術使第
    三人得財產上不法利益之犯意聯絡及行為分擔，由黃秀得透
    過與其互有生意往來而不知情之周建宏向中員電信工程股份
    有限公司（以下簡稱為中員公司）負責人甲○○要求出具如
    附表編號一所示之統一發票，另由黃秀得出面要求與其互有
    生意往來之楓鳳企業有限公司（以下簡稱為楓鳳公司）負責
    人蔡燕鳳、良信木業有限公司（以下簡稱為良信公司，名義
    負責人黃洪春栗）實際負責人黃耀宗分別出具如附表編號二
    、三所示之統一發票（甲○○、蔡燕鳳、黃耀宗所涉偽證案
    件部分，均經台灣高等法院台中分院以九十二年度上訴字第
    一八六九號判決判處有期徒刑三月，現上訴於最高法院），
    黃秀得取得附表所示之三張發票後則交付丑○○，由其於八
    十九年一月二十四日具狀向本院執行處提出，並於同日對謝
    雪霞提起第三人異議之訴，主張遭法院查封之傳真機、棉被
    寢具及木桌等物，係丑○○所經營之伊都紡寢具行向前述蔡
    燕鳳等人之公司所購買，其為真正所有權人，而對該查封聲
    明異議，企圖使本院民事庭及執行處承辦人員陷於錯誤，而
    排除謝雪霞對日新公司所有上述財產之強制執行程序，以便
    日新公司可獲得免於遭受拍賣前揭財產之不法利益。後雖本
    院彰化簡易庭未及發現上開不法情事，遂以八十九年度彰簡
    字第七七號民事判決丑○○勝訴，惟經謝雪霞上訴由本院合
    議庭審理後，本院復以八十九年度簡上字第八九號民事判決
    改判丑○○敗訴確定，其犯行始未能得逞。
二、案經謝雪霞訴請台灣彰化地方法院檢察署檢察官偵查起訴。
    理  由
一、訊據被告丑○○矢口否認有何如公訴人所指訴之犯行，辯稱
    ：前揭被查封之木桌、傳真機及棉被、寢具等物係伊是透過
    伯父黃秀得以伊都紡寢具行之名義向他人代為訂購，非屬日
    新公司之財產，並未詐騙法院人員以謀不法利益云云，另辯
    護意旨略以：證人蔡燕鳳、黃耀宗，及甲○○於審理時均證
    稱未將木桌、傳真機或棉被、寢具等物販售予日新公司，其
    等於民事案件（第三人異議之訴）審理時，均曾出庭證稱確
    有賣給伊都紡寢具行，另觀諸伊都紡寢具行八十九年度營利
    事業所得稅結算申報書及資產負債表影本、日記帳本影本等
    證物，亦足以說明上述財產確屬伊都紡寢具行所有，況日新
    公司早於八十八年十一月五日即遭銀行列為拒絕往來戶，不
    可能再添購系爭查封物品，是以被告並未提出假發票詐騙法
    院，請求諭知被告無罪之判決等語。惟查：
 (一) 證人甲○○、蔡燕鳳、黃耀宗於本院審理時，固均證稱被告
    所提出如附表所示之發票，確係由其等所分別經營之中員公
    司、楓鳳公司及良信公司所開立，惟證人甲○○明確證稱：
    伊是受客戶周建宏所託才開發票，雖周建宏之前有向伊買過
    傳真機，但未購買附表編號一所示型號之傳真機，這件是周
    建宏要求門市小姐開立發票，實際上並無此項買賣，該發票
    內容係依周建宏指示而填寫等語，而觀諸附表一所示發票日
    期正好在本院查封前二日，顯係為配合證明該傳真機係在查
    封前由伊都紡公司所購入等情，益徵證人甲○○所言非虛。
    而案外人周建宏於本院另案案理時以證人身分證稱：附表一
    所示之傳真機係伊於八十四年向甲○○進貨後再轉賣給黃秀
    得，於八十九年間黃秀得要求補開統一發票，伊乃要求甲○
    ○補開該紙發票等語（見本院九十年度訴字第一二九一號卷
    宗第一七二、一七三頁），此證詞雖與前揭證人甲○○所述
    未曾出賣該部傳真機等語相左，然縱使證人周建宏陳稱在八
    十四年間購入一節屬實，以卷附彰化縣政府營利事業登記證
    對照觀之，即可知伊都紡寢具行係於八十八年十一月一日始
    核准設立登記，其在八十四年間根本尚未登記營運，亦足證
    附表一所示傳真機非被告委託黃秀得購買之物。另觀諸附表
    編號二、三所示之統一發票開立日期，亦正巧在本院實施查
    封前二至七日，與查封日期如此接近，所記載之品名又剛好
    與查封物品、數量完全相符（有查封物品清單可憑，附於八
    十八年度執全字第一二八六號卷宗第二四頁），再參照證人
    甲○○前揭證詞，已顯現被告有故意欺騙之意圖，是附表編
    號二、三所示發票內容之真實性亦足以啟人疑竇，兼衡以證
    人蔡燕鳳於本院審理時亦證稱：附表編號二所示發票係事後
    補開的，票載日期不是真正買賣日期，該紙發票是依客戶黃
    秀得要求而填載品名、數量、日期及客戶名稱，開發票時沒
    有再核對實物，因為其與黃秀得有生意上往來關係，故有人
    情包袱，乃按對方要求填寫等語，雖證人蔡燕鳳仍堅稱有賣
    發票上所示之物品，但其上述證詞，已足以證明附表編號二
    所示之發票完全是依案外人黃秀得指示而填載，是以買賣日
    期、交易內容、數目，及買受人（伊都紡寢具行）均非其主
    觀上所已確知或經其查證之買賣事實，自不足以證明被告辯
    稱其有購買附表二所示物品之事實。至證人黃耀宗所出具如
    附表編號三所示之發票，據黃耀宗於本院審理時證稱亦是事
    後補開給案外人黃秀得，非按買賣實際發生日所填寫等語。
    雖其亦堅稱該張辦公桌確有賣給案外人黃秀得，但觀諸扣案
    之木桌外觀老舊，積垢頗深，查封時抽屜內染有殘留相當時
    間之墨漬，並有明顯碰損之痕跡，有照片二張附於八十八年
    執全字第一二八六號卷內足稽（該卷第二十頁、第二十一頁
    ），如係黃秀得於八十九年一月份代被告丑○○至被告黃耀
    宗經營之良信木業所購得，似不應至同年月十四日查封時之
    短短十日內，即已折舊至此，另查良信木業址設彰化縣福興
    鄉○○村○○街六之三一號，而證人黃耀宗於另案審理時證
    稱其在該址已經營三年，不曾遷移（見本院八十九年度簡上
    字第八五號卷第九四頁），然黃秀得卻證稱其係在彰化縣福
    興鄉頂粘村東勢巷四號之三購買該木桌等語（見本院八十九
    年度簡上字第八五號卷第五一頁），彼二人所為供證之差異
    彰彰甚明，顯見被告黃秀得並未在良信木業購買該木桌，是
    以被告黃耀宗未出售該木桌予被告黃秀得，已無可置疑。
 (二) 證人即彰化縣稅捐稽徵處人員陳麗秋於另案審理時證稱：八
    十八年十二月份去稽查時，有店面，有擺寢具、棉被之類，
    有在營業，有一女店員，她說她在看店，並表示係為日新公
    司看店等語（見九十年度訴字第一二九一號卷(一)第一六八頁
    ），另觀諸彰化縣稅捐稽徵處於八十八年十二月十六日所發
    函文，亦記載該處經派員實地勘查彰化縣彰化市○○街七七
    號日新公司，現場陳列有營業用商品，及有一名銷售員等情
    ，（見彰化縣稅捐稽徵處中華民國八十八年十二月十六日八
    八彰稅工密字第五八二號函文，附於九十年度偵字第一六一
    四號卷宗第三十一頁）。證人陳麗秋於另案審理時復證稱：
    八十九年一月上旬去時，內部裝潢差不多，應該沒變等語（
    見九十年度訴字第一二九一號卷(一)第一六九頁），參以本院
    執行查封當時在場自稱係債務人法定代理人姪女之人，於執
    行人員對日新公司為查封時，亦未陳明該處非日新公司在營
    業，僅拒絕簽名而已，有查封筆錄足稽，益徵本院於八十九
    年一月十四日在該處查封之物品確為日新公司所有之動產，
    而非被告丑○○以伊都紡寢具行名義向他人所購。證人陳麗
    秋於另案審理時雖又證稱：八十九年一月上旬第二次去稽查
    時，該女店員表示係伊都紡公司的，日新公司已停業，現在
    換老闆，門口有貼伊都紡之招牌；有請店員找新老闆來簽名
    ，核對身分證是丑○○無誤，惟亦證稱其於八十九年一月上
    旬去時，日新公司之內部裝潢與其於八十八年十二月去時差
    不多，應該沒變等語甚詳（見九十年度訴字第一二九一號卷
    (一)第一六八頁、第一六九頁），至於該地點門口所貼伊都紡
    之招牌，與彰化縣政府所發伊都紡寢具行於八十八年十一月
    一日在該址設立之營利事業登記證，及彰化縣政府八十九年
    一月十四日八十九年彰府建商字第一０六五一號函，雖經表
    明核准日新公司自八十九年一月一日起至同年十二月三十一
    日停業，縱堪證明日新公司已停止營業，或伊都紡寢具行已
    在該處營業，亦無從據以認定上開查封之動產即屬伊都紡寢
    具行所有。另辯護人所提出伊都紡寢具行之傳票、營利事業
    所得稅結算申報書、資產負債表，其上記載購入辦公桌、羽
    毛被、傳真機等情，均係按照發票上之日期及品名所填載，
    但查附表所示發票開立日期均不實在，業據證人甲○○、蔡
    燕鳳、黃耀宗等人於本院審理時證述如前，顯見上述傳票、
    申報書及資產負債表等資料所載亦非真實，自不足以作為有
    利於被告之認定。辯護人另聲請本院函調日新公司之票據信
    用資料，以證明在八十八年十一月五日日新公司已經遭銀行
    列為拒絕往來戶，而不可能再購入傳真機、木桌、棉被寢具
    云云，但附表所列三張統一發票記載之買賣日期既非實在，
    自不可以日新公司當時之信用狀況證明其無資力購買。
 (三) 由上述證人甲○○、蔡燕鳳之證詞，可知附表編號一、二所
    示之發票非出於實際交易所為，而對照證人黃耀宗之證詞與
    案外人黃秀得於另案審理時相互矛盾之證言，亦足以證明附
    表編號三統一發票所載之買賣交易並不存在，辯護人雖引用
    證人甲○○、蔡燕鳳、黃耀宗於民事案件審理時所陳述對於
    被告有利之證詞作為證據，但其等三人因於民事案件審理時
    於供前具結，而為不實之陳述，業經台灣高等法院台中分院
    以九十二年度上訴字第一八六九號判決各判處有期徒刑三月
    （目前正上訴於最高法院），有該刑事判決書在卷可佐，是
    以證人甲○○、蔡燕鳳、黃耀宗於民事案件審理時之證詞，
    實不足以採信。再衡以前揭證人陳麗秋於另案審理時之證詞
    ，可證明八十八年十二月底日新公司仍有營業事實，直至八
    十九年初陳麗秋再度前往訪查時，見店內陳設並無改變，益
    徵被告辯稱於八十九年一月初以伊都紡名義購入辦公桌、傳
    真機及寢具云云，顯為虛構。綜上，本件事證明確，被告犯
    行堪以認定。
二、按刑法第三百三十九條第一項詐欺取財罪之成立，以意圖為
    自己或第三人不法之所有，以詐術使人將本人或第三人之物
    交付為要件。故必行為人有不法所有意圖，並以詐術使人交
    付財物，始能成立，如所交付之物係屬行為人自己或行為人
    所為謀圖利益之第三人所有，縱以詐術為之，亦難成立該罪
    。而法院依強制執行法之規定拍賣債務人之財產，解釋上應
    為買賣之一種，並認債務人為出賣人，執行法院僅屬代債務
    人出賣之人，其賣得之價金，在執行法院未代債務人清償債
    權之前，仍屬債務人所有。倘行為人為第三人即執行債務人
    之利益以不實名義參與分配或提起異議之訴，為債務人向執
    行法院騙回部分之拍賣價金或排除財產遭受拍賣，自係犯刑
    法之詐欺得利罪（類似見解可參照八十九年度台非字第三八
    八號判決）。本件被告持不實之三張統一發票提起第三人異
    議之訴，企圖排除執行法院對於日新公司財產之強制執行，
    使第三人日新公司財產受有免予遭拍賣之不法利益，但經本
    院合議庭以八十九年度簡上字第八五號判決敗訴確定，而未
    得逞，核其所為，係犯刑法第三百三十九條第三項、第二項
    之以詐術使第三人得財產上不法之利益未遂罪。被告係透過
    案外人黃秀得向證人甲○○、蔡燕鳳、黃耀宗等人取得如附
    表所示之三張統一發票，其與案外人黃秀得為伯侄關係，且
    日新公司之營業地點係向黃秀得之子所承租（見黃秀得於另
    案審理時之證詞，八十九年度簡上字第八五號卷宗第四八、
    四九頁），二人關係至為密切，是以黃秀得應知悉被告取得
    不實發票憑證係為排除強制執行之非法目的，應認其等二人
    就前揭詐欺取財之犯行，互有犯意之聯絡及行為之分擔，為
    共同正犯。被告稱其提起異議之訴前，父母並不知情，是無
    證據足以認定被告之父母即日新公司經營者與被告有犯意聯
    絡或行為之分擔，併予指明。被告已著手實施以詐術使第三
    人得財產上不法之利益犯行而未得逞，屬未遂犯，乃依法減
    輕其刑。爰審酌被告提出不實發票之動機係為協助父母所經
    營之日新公司脫免強制執行，所主張排除執行之財產標的價
    值尚非甚鉅，是其主觀惡性及實際所生損害雖非重大，但矢
    口否認犯行，態度不佳，顯欠缺悔意，惟念及其尚無犯罪之
    前案紀錄，已於被害人達成民事協議（有辯護人提出之協議
    書為憑）等一切情狀，量處如主文所示之刑，並諭知易科罰
    金之折算標準（按本件被告行為後，刑法第四十一條業於九
    十年一月十日修正公布，同年月十二日生效，修正後刑法第
    四十一條第一項前段規定「犯最重本刑為五年以下有期徒刑
    以下之刑之罪，而受六個月以下有期徒刑或拘役之宣告，因
    身體、教育、職業或家庭之關係或其他正當事由，執行顯有
    困難者，得以一元以上三元以下折算一日，易科罰金」，與
    修正前刑法第四十一條規定「犯最重本刑為三年以下有期徒
    刑以下之刑之罪，而受六月以下有期徒刑或拘役之宣告，因
    身體、教育、職業或家庭之關係，執行顯有困難者，得以一
    元以上三元以下折算一日，易科罰金」不同。比較新舊法結
    果，以新法較有利於行為人，故依刑法第二條第一項前段規
    定，本件自應適用裁判時之法律即修正後刑法第四十一條第
    一項前段之規定，被告丑○○即得諭知易科罰金之折算標準
    ，併此敘明），以示懲儆。
三、至案外人黃秀得所涉以詐術使第三人得財產上不法利益未遂
    犯行之部分，宜由檢察官另行調查處理，併予敘明。
據上論斷，應依刑事訴訟法第二百九十九條第一項前段，刑法第
二條第一項前段、第二十八條、第三百三十九條第一、二、三項
、第二十六條前段、修正後刑法第四十一條第一項前段，罰金罰
鍰提高標準條例第一條前段、第二條，判決如主文。
本案經檢察官洪英丰到庭執行職務。
中    華    民    國  九十五    年  二    月  二十一  日
                  刑事第三庭  審判長法官  許旭聖
                              法      官  簡婉倫
                              法      官  黃玉齡
以上正本證明與原本無異。
如不服本判決，應於判決送達後10日內，向本院提出上訴狀（須
附繕本），上訴於台灣高等法院台中分院。
告訴人或被害人對於判決如有不服具備理由請求檢察官上訴者，
其上訴期間之計算係以檢察官收受判決正本之日為準。
中    華    民    國  九十五    年  二    月  二十二  日
                              書  記  官  林怡吟
附錄本案論罪科刑法條全文：
中華民國刑法第339條
意圖為自己或第三人不法之所有，以詐術使人將本人或第三人
  之物交付者，處5年以下有期徒刑、拘役或科或併科1千元以下
  罰金。
以前項方法得財產上不法之利益或使第三人得之者，亦同。
前二項之未遂犯罰之。
附表：
┌──┬────────┬───────────┬────────┐
│編號│   發票開立者   │發票所載貨物品名及數量│發票所載製作日期│
├──┼────────┼───────────┼────────┤
│ 一 │中員電信工程股份│ KXF-88TW，數量：1    │89年1月12日     │
│    │有限公司彰化區連│（指傳真機型號）      │                │
│    │絡處（負責人：李│                      │                │
│    │英仁）          │                      │                │
├──┼────────┼───────────┼────────┤
│ 二 │楓鳳企業有限公司│羽毛被，數量：7件   │89年1月12日     │
│    │（負責人：蔡燕鳳│床罩組，數量：18組  │                │
│    │）              │蠶絲被，數量：10組  │                │
│    │                │棉被，數量：6件     │                │
├──┼────────┼───────────┼────────┤
│ 三 │良信木業有限公司│辦公桌，數量：1台     │89年1月5日      │
│    │（登記負責人：黃│                      │                │
│    │洪春栗，實際負責│                      │                │
│    │人：黃耀宗）    │                      │                │
└──┴────────┴───────────┴────────┘


司法院資訊處製作；財團法人民間司法改革基金會備份。
